臺灣高等法院臺中分院刑事判決　　　　99年度上訴字第2351號
上　訴　人　張斐舜
即　被　告
選任辯護人　江燕鴻律師
　　　　　　梁郁翎律師
上列上訴人即被告因貪污治罪條例等案件，不服臺灣南投地方法
院98年度訴字第62號中華民國99年10月11日第一審判決（起訴案
號：臺灣南投地方法院檢察署97年度偵字第3974號），提起上訴
，本院判決如下：
    主    文
原判決關於張斐舜部分撤銷。
張斐舜犯對主管事務圖利罪，處有期徒刑伍年陸月，褫奪公權
年。
    犯罪事實
一、張斐舜自民國90年8月1日起至93年間，依南投縣政府暨所屬
    機關短期進用人員管理要點之法令規定，在南投縣水里鄉公
    所（下稱水里鄉公所）觀光課擔任短期進用人員，其於上開
    任職期間，依南投縣水里鄉長之職務命令，負責辦理工程測
    量、監工、驗收等業務，為依法令從事於公共事務，而具有
    法定職務權限之人員。緣水里鄉公所於90年間經行政院921
    震災重建委員會專案補助經費新臺幣（下同）1385萬元，辦
    理南投縣水里鄉「建築廢棄物再生利用處理計畫－水里鄉土
    資場（城中段）」工程（下稱系爭工程），系爭工程規劃部
    分，由鄭麗瓊水土保持技師事務所（嗣改組為漢義工程顧問
    股份有限公司，下稱漢義工程顧問公司，負責人為鄭麗瓊）
    得標承攬；系爭工程設計監造部分，由建中水土保持技師事
    務所得標承攬；系爭工程興建部分，由從事土木工程小包之
    張振淼（違反政府採購法部分，業經原審法院以協商判決判
    處有期徒刑5月，減為有期徒刑2月又15日，緩刑3年確定）
    借用竣宇營造股份有限公司（下稱竣宇營造公司，負責人為
    李志東；李志東違反政府採購法部分，業經原審法院以協商
    判決判處有期徒刑5月，減為有期徒刑2月又15日，緩刑3年
    確定）之牌照、大小章製作投標文件後參與投標，於91年5
    月9日以1210萬元得標承攬，嗣於92年6月17日完工報請驗收
    。張斐舜擔任系爭工程之驗收人員，於92年7月23日會同張
    振淼及漢義工程顧問公司副總經理蔡文鎗在現場辦理驗收，
    明知系爭工程係依政府採購法辦理公開招標，應依同法第72
    條第1項前段：「機關辦理驗收時應製作紀錄，由參加人員
    會同簽認。驗收結果與契約、圖說、貨樣規定不符者，應通
    知廠商限期改善、拆除、重作、退貨或換貨」之規定辦理驗
    收，若發現得標廠商實作數量與契約、圖說不符時，應依上
    開規定要求廠商限期改善、拆除或重作，就廠商未依契約、
    圖說施作部分，不得逕予同意驗收而放行，故對於屬系爭工
    程覓見即非隱蔽部分之W2及W3擋土牆（W3擋土牆即未變更設
    計前之W1擋土牆），應由驗收人員實際丈量擋土牆寬度、長
    度、高度、斜度。當日驗收時依竣工平面配置圖記載，W1擋
    土牆長度為69公尺、W2擋土牆長度為80公尺，且張振淼事先
    已將2座擋土牆長度以每20公尺在地上噴漆標明，W1擋土牆
    （即變更設計後為W3擋土牆）實際長度為56公尺、W2擋土牆
    則為70公尺，實際長度與驗收資料中之竣工平面配置圖所載
    W1擋土牆長度69公尺、W2擋土牆長度80公尺不符，張斐舜發
    覺上情，竟對於其主管之驗收系爭工程事務，明知違背政府
    採購法第72條第1項之驗收規定，為直接圖使竣宇營造公司
    獲取未施作部分之工程款及建中事務所獲取未施作部分之監
    造費用之不法利益，於營繕工程驗收記錄之驗收情形欄載以
    「如決算書圖」之不實內容，及於驗收意見欄載以「對抽驗
    覓見部份尺寸與竣工圖相符，其餘由監工人員負責准予驗收
    合格」，並核章用印確認，而在其職掌之上開營繕工程驗收
    記錄公文書上登載本件工程之實際施作與決算書圖相符之不
    實事項，足以生損害於政府採購契約執行及支付款項之正確
    性，並因而使竣宇營造公司及建中事務所獲得不法利益，分
    別為61萬2931元（即附表D6＋D7所示金額〈元以下四捨五入
    ，下同〉）、3萬5025元（即附表D8所示金額），合計為64
    萬7956元，繼內部層轉由不知情之水里鄉公所觀光課承辦員
    陳俊超（被訴圖利及偽造文書部分，業經原審判決無罪確定
    ）審核，陳俊超於審核驗收紀錄及驗收決算書，乃依據工程
    進行中，因佔耕戶土地問題，於92年4月2日會勘時決議擋土
    牆減做60公尺，W1擋土牆變更設計為W3擋土牆92公尺、W2擋
    土牆為80公尺，而於審核工程驗收決算書時，以W2擋土牆長
    度仍為80公尺（實際施作長度為70公尺）及W3擋土牆長度為
    92公尺（實際施作長度為56公尺），計算上開2座擋土牆之
    數量及工程價款，核章同意撥付上開2座擋土牆結算價款分
    別為120萬7974元及223萬5353元。嗣經審計部臺灣省南投縣
    審計室人員，於96年7月間查核時，發現系爭工程上述2座擋
    土牆項目，實作長度與驗收決算所載之長度相較，竟分別不
    足10公尺及36公尺，而要求改善處理後，水里鄉公所始函請
    竣宇營造公司追繳未施作部分溢核之工程價款計127萬8200
    元。
二、案經法務部調查局南投縣調查站移送臺灣南投地方法院檢察
    署檢察官偵查起訴。
    理    由
壹、證據能力之說明：
一、刑事訴訟法第159條第1項規定：「被告以外之人於審判外之
    言詞或書面陳述，除法律有規定者外，不得作為證據。」其
    立法本旨係以證人於審判外之言詞或書面陳述，屬於傳聞證
    據，此項證據，當事人無從直接對於原供述者加以詰問，以
    擔保其真實性，法院亦無從直接接觸證人而審酌其證言之憑
    信性，違背直接審理及言詞審理之原則，除具有必要性及信
    用性情況之除外者外，原則上不認其有許容性，自不具證據
    能力；至所謂具有必要性及信用性情況者，例如刑事訴訟法
    第159條之1至第159條之5及第206條等情形，仍例外認其有
    證據能力。本件上訴人即被告張斐舜（下稱被告）以外之人
    於調查站詢問時之陳述，均屬審判外之陳述而為傳聞證據，
    經被告及辯護人於本院行準備程序時爭執其證據能力，又無
    其他傳聞法則例外之情形，則依刑事訴訟法第159條第1項規
    定，尚不得以之直接作為認定犯罪事實存否之證據。
二、刑事訴訟法第159條之1第2項規定：「被告以外之人於偵查
    中向檢察官所為之陳述，除顯有不可信之情況者外，得為證
    據。」本件證人潘建中、蔡文鎗於偵查中向檢察官所為之陳
    述，均經依法具結，被告及辯護人復未舉證證明有何顯不可
    信之情事，應有證據能力。
三、刑事訴訟法第159條之5規定：「被告以外之人於審判外之陳
    述，雖不符前4條之規定，而經當事人於審判程序同意作為
    證據，法院審酌該言詞陳述或書面陳述作成時之情況，認為
    適當者，亦得為證據。當事人、代理人或辯護人於法院調查
    證據時，知有第159條第1項不得為證據之情形，而未於言詞
    辯論終結前聲明異議者，視為有前項之同意。」立法意旨在
    於傳聞證據未經當事人之反對詰問予以核實，原則上先予排
    除。惟若當事人已放棄反對詰問權，於審判程序中表明同意
    該等傳聞證據可作為證據，或於言詞辯論終結前未聲明異議
    ，基於尊重當事人對傳聞證據之處分權，及證據資料愈豐富
    ，愈有助於真實發見之理念，且強化言詞辯論主義，使訴訟
    程序得以順暢進行，上開傳聞證據亦均具有證據能力。查本
    案以下所引用被告以外之人於審判外所為言詞或書面陳述之
    供述證據，經本院於準備程序時詢問檢察官、被告、辯護人
    關於證據能力之意見，檢察官、被告、辯護人對該等證據之
    證據能力均不爭執，且迄本院言詞辯論終結前，檢察官、被
    告、辯護人就該等證據之證據能力皆未聲明異議，本院審酌
    該等證據作成時之情況，並無違法取證或其他瑕疵，認為均
    適於作為本案認定事實之依據，依刑事訴訟法第159條之5規
    定，該等供述證據皆有證據能力。
貳、認定犯罪事實所憑之證據及理由：
一、被告自90年8月1日起至93年間，在水里鄉公所觀光課擔任短
    期進用人員，有水里鄉公所99年8月12日里鄉人字第0990011
    725號函所附該公所90年9月19日90里鄉觀字第12482號函、
    91年1月18日里鄉人字第0910001195號函、92年1月3日里鄉
    人字第0920000126號函各1份、該公所短期進用人員進用契
    約書2份為憑（見原審卷二第192、200至203、206、208至
    209頁），且為被告所不爭執。而被告係依南投縣政府暨所
    屬機關學校短期進用人員管理要點之法令規定，擔任上開短
    期進用人員，此觀卷內水里鄉公所短期進用人員進用契約書
    第6條所載：「本契約如未有詳盡事宜，均依南投縣政府暨
    所屬機關短期進用人員管理要點規定辦理。」即明，復有南
    投縣政府暨所屬機關短期進用人員管理要點可參（見原審卷
    二第210頁）。又被告於上開任職期間，係依南投縣水里鄉
    長之職務命令而任職於水里鄉公所之觀光課，擔任工作內容
    為：(一)縣政建設及工程規劃、諮詢等工作。(二)工程品質抽查
    鑽心取樣強度測試。(三)協助工程品質抽查管制等工作。(四)協
    助工程測設監造等工作。(五)預算書圖複核訂立施工規範自主
    檢查表單價分析。(六)工程品質抽查管制廠商評鑑。(七)協助測
    量及工程預算書繕寫推算等工作（見上開水里鄉公所90年9
    月19日90里鄉觀字第12482號函、91年1月18日里鄉人字第09
    10001195號函、92年1月3日里鄉人字第0920000126號函、短
    期進用人員進用契約書）。凡此均足徵被告擔任短期進用人
    員期間，確係依法令從事於公共事務，而具有辦理工程測量
    、監工、驗收等法定職務權限，應屬刑法第10條第2項第1款
    後段之授權公務員（關於公務員定義之法律比較適用及說明
    ，詳見後述理由欄、一、(二)1.及、二部分）。
二、水里鄉公所於90年間經行政院921震災重建委員會專案補助
    經費1385萬元辦理系爭工程，工程規劃部分由鄭麗瓊水土保
    持技師事務所得標承攬（嗣改組為漢義工程顧問公司），工
    程設計監造部分由建中事務所得標承攬，工程興建部分由從
    事土木工程小包之張振淼借用竣宇營造公司牌照、大小章製
    作投標文件後參與投標，於91年5月9日以1210萬元得標承攬
    ，嗣於92年6月17日完工報請驗收，被告擔任系爭工程之驗
    收人員，於92年7月23日會同張振淼及漢義工程顧問公司副
    總經理蔡文鎗在現場辦理驗收，結果經被告准予驗收等事實
    ，有水里鄉公所90年8月1日90水鄉觀字第9924號函、90年9
    月18日契約書、91年2月26日開標／議價／決標紀錄、91年3
    月5日工程委託規劃設計監造契約書、91年5月31日工程契約
    書、工程預算書、變更設計追加減預算書、工程竣工決算書
    、工程竣工決算表、竣工平面配置、工程竣工驗收表、營繕
    工程驗收記錄、工程結算驗收證明書、建中事務所投標標價
    清單等可稽（見調查卷一第164、174、180至182、187至188
    、193至220、233至270頁、273至274、395頁，調查卷三全
    卷），並經證人潘建中（建中事務所負責人）、蔡文鎗於偵
    查及原審審理中證述屬實，以及共同被告李志東（竣宇營造
    公司負責人）、張振淼於原審供承無訛，堪認上開事實為真
    正。
三、訊據被告坦承有於92年7月23日會同張振淼及蔡文鎗在現場
    驗收系爭工程，且驗收時未實際丈量2座擋土牆之實作長度
    等情，惟矢口否認有何圖利或偽造文書之犯行，辯稱：本案
    我是臨時受命去驗收，系爭工程有委外監造，工程從零到結
    束的施工內容他們是最清楚的，因為當時逢921災變，有太
    多的工程要處理，所以當天驗收的時間不充裕，而且腹地廣
    大，驗收的項目很多，就採抽樣檢測，都有記載在驗收紀錄
    表，有抽查的部分都有登記到，基於是委外監造，所以我才
    會在驗收紀錄上寫由監工人員負責准予驗收云云。經查：
  (一)系爭工程之興建係由竣宇營造公司得標承攬，W1擋土牆即變
    更設計後之W3擋土牆，其實際施作長度為56公尺，W2擋土牆
    實際施作長度為70公尺，於92年7月23日由被告以決算書所
    附之竣工平面配置圖、工程竣工決算表等驗收資料進行驗收
    ，結果經被告於營繕工程驗收記錄之驗收情形欄載以「如決
    算書圖」，及於驗收意見欄載以「對抽驗覓見部份尺寸與竣
    工圖相符，其餘由監工人員負責准予驗收合格」，並核章用
    印確認，而予驗收通過等情，除有前開工程契約書、竣工平
    面配置圖、工程竣工決算書、工程竣工決算表、工程竣工驗
    收表、營繕工程驗收記錄、工程結算驗收證明書等可稽外，
    並有水里鄉公所96年12月5日里鄉社字第0960015390號函及
    所附W2、W3擋土牆決算數量與重新檢討後數量對照表（見調
    查卷一第382、384至387頁）。是系爭工程所施作之實際長
    度，不足驗收時被告所持竣工平面配置圖記載之長度，惟仍
    獲被告驗收通過一節，堪以認定。
  (二)茲應予審究者為，被告是否有圖利竣宇營造公司及建中事務
    所之主觀犯意：
    1.證人張振淼於原審審理中結證稱：關於W2、W3擋土牆的長
      、寬、高，以肉眼即可看得非常明顯，現場伊有用噴漆作
      記號，當天被告沒有就W2、W3擋土牆以皮尺測量長、寬、
      高，但該2座擋土牆上面已有噴漆作長度的記號，W2、W3
      擋土牆是明顯的，沒有任何隱蔽部分，且伊認為用肉眼目
      視就可以判斷，伊事前有將長度的數字噴在擋土牆上，噴
      漆的方式是先在起始點上先噴漆，標明所示000起點，再
      每隔20公尺噴漆0＋020，表示長度20公尺，再隔20公尺，
      噴漆標明0＋040，表示長度40公尺，再往下延伸依此辦理
      ，如果有不足20公尺尾端，也會噴漆作記號，並標示實際
      長度幾公尺，這是工程上的慣例，所以在驗收當天，未以
      皮尺實際測量，以目視看擋土牆噴漆標記的數字亦能明確
      得知W2、W3擋土牆實際施作的長度若干，當天被告有拿竣
      工平面配置圖驗收等語（見原審卷二第124、220、223頁
      ）；由此可知張振淼事先已在W2、W3擋土牆上標明上開2
      座擋土牆實際施作長度，被告驗收當日對於W2、W3擋土牆
      實際長度應可一望即明，對於W2、W3擋土牆實際長度較竣
      工平面配置圖所載長度有所短少一事，自難諉為不知。至
      於證人蔡文鎗於本院審理中結證稱：92年7月23日伊從一
      開始驗收就有到場，在那裡準備皮尺等驗收官，也就是被
      告，驗收是抽查，工作的項目很多，驗收是驗收官主導，
      伊只是協助驗收官，當驗收官指示何處要測量，伊就拿皮
      尺去量，是用抽驗的方式，當天驗收的時候，據伊的記憶
      是沒有去測量W2、W3擋土牆的長度，現場W2、W3擋土牆是
      否每隔20公尺就有作1個記號，伊沒有注意到，如果每隔
      20公尺有作1個記號，是可以看出長度，但是所作的記號
      要準確才有辦法，如果張振淼真的有標示而且確實是每隔
      20公尺標示的話，那就可以目測長度，但是伊沒有注意當
      場是不是有標示等語（見本院卷第63至66頁）；以證人蔡
      文鎗身為系爭工程設計監造單位之副總經理，而W2、W3擋
      土牆施作長度是否有所短少，乃監造、驗收系爭工程所應
      注意之最基本事項，其上開證述內容顯係避重就輕而欲脫
      免己責、迴護被告之詞。且被告於驗收之際，相關配合驗
      收人員備有皮尺，得於驗收現場即刻丈量，即可確定上開
      擋土牆實際施作之長度，然被告不為據實丈量之舉，任憑
      實際施作長度與相關圖面不符，而在驗收文件上逕自記載
      「如決算書圖」、「對抽驗覓見部份尺寸與竣工圖相符，
      其餘由監工人員負責准予驗收合格」字樣而通過驗收，使
      得標興建、監造系爭工程之竣宇營造公司、建中事務所獲
      取未施作部分工程款、監造費用之利益，被告具有圖利之
      意圖甚明。
    2.被告於原審準備程序中供稱：驗收當天，伊係以竣工決算
      書內之工程竣工決算表、竣工驗收表、工程數量計算紙、
      竣工平面配置圖來進行驗收，伊在調查站有說過「W2、W3
      擋土牆應由被告陳俊超負責」係因伊在驗收時，發現平面
      配置圖與竣工決算書之記載有出入，伊後來回來有問陳俊
      超，伊係配合竣工決算表及竣工平面配置圖進行驗收等語
      （見原審卷一第146、155至156頁）。又工程竣工決算表
      所載W1擋土牆決算總價為0，W2擋土牆為120萬7974.28元
      ，W3擋土牆則為223萬5352.61元，然竣工平面配置圖所載
      「擋土牆W1，L＝69ｍ」、「擋土牆W2，L＝80ｍ」，有竣
      工決算表、竣工平面配置圖在卷足憑（見調查卷一第119
      、265頁），責竣工平面配置圖所載之W3擋土牆短於W2擋
      土牆，但竣工決算表所載W3擋土牆之決算總價卻將近為W2
      擋土牆決算總價2倍之譜，被告既以上開2文件進行驗收，
      且針對上開2座擋土牆一事特為詢問陳俊超，益徵被告對
      於竣工平面配置圖、竣工驗收表、竣工決算表等記載與現
      狀不符，於驗收時已然知悉。
    3.再衡以被告係系爭工程之驗收人員，而驗收結果若與契約
      、圖說、貨樣規定不符者，即應通知廠商限期改善、拆除
      、重作、退貨或換貨，政府採購法第72條第1項定有明文
      。是被告至現場查驗時，對於驗收標的物是否符合契約之
      約定，自有審慎查證之義務，而W2、W3擋土牆事先既經證
      人張振淼以噴漆方式標明長度，其若因對於上開2座擋土
      牆有任何疑義而無從確認，本應當場詢問本工程之監造人
      員蔡文鎗會同查驗，亦可要求證人張振淼提出契約實際應
      施作長度，更遑論在其對於上開2座擋土牆已有所疑問之
      情形下，卻仍未在驗收紀錄加註任何驗收意見，顯見其對
      證人張振淼現場所實際施作之長度有所不足，於驗收之際
      已確實知悉，足見被告要非一時失察，或因經驗不足以致
      無法確認上開2座擋土牆之實際長度，而係明知證人張振
      淼所施作之擋土牆與竣工平面配置圖所載數量不符。是被
      告明知在此情形下，仍在營繕工程驗收記錄之驗收情形欄
      上登載「如決算書圖」之不實事項，其有公務員登載不實
      而圖利竣宇營造公司及監造單位建中事務所之犯意，至為
      明確。
四、關於被告圖利竣宇營造公司、建中事務所之金額，本院認定
    各為61萬2931元（即附表D6＋D7所示金額）、3萬5025元（
    即附表D8所示金額），合計為64萬7956元，其計算方式及說
    明詳如附表所示。
五、綜上所述，被告上開所辯，均係事後卸責之詞，不足採信。
    被告身為系爭工程之驗收人員，明知竣宇營造公司未依其於
    驗收時所持竣工平面配置圖所載W2、W3擋土牆80公尺、92公
    尺施作，而實際僅施作70公尺、56公尺等事實，被告竟於所
    執掌之公文書上登載「驗收情形如決算書圖」，進而使竣宇
    營造公司得以毋須重新施作補足長度或遭受扣款，並使竣宇
    營造公司、建中事務所順利溢領工程款、監造費用，其有前
    揭對於主管之事務直接圖利他人及公務員登載不實之犯行，
    堪以認定。
、論罪科刑及撤銷原判決之理由：
一、新舊法比較適用：
  (一)刑法部分：
    被告行為後，刑法部分條文業於94年2月2日修正公布，自95
    年7月1日施行。按行為後法律有變更者，適用行為時之法律
    。但行為後之法律有利於行為人者，適用最有利於行為人之
    法律。修正後刑法第2條第1項定有明文。茲就新舊刑法比較
    結果說明如下：
    1.關於罰金刑之最低刑度，修正前刑法第33條第5款所定罰
      金刑為「（銀元）1元以上」即新臺幣3元以上；修正後刑
      法第33條第5款則提高為「新臺幣1千元以上，以百元計算
      之」。比較修正前、後之法律規定，應以修正前之規定對
      被告較為有利。
    2.修正前刑法第55條後段規定：「犯一罪而其方法或結果之
      行為犯他罪名者，從一重處斷。」則有方法或結果關係之
      數行為，從一重處斷即可；新法刪除該部分規定，則原屬
      牽連犯之數行為，即須分論併罰。比較修正前、後之法律
      規定，應以修正前之規定對被告較為有利。
      規定，修正後之規定並非較有利於被告。
    3.經綜合比較結果，以被告行為時即修正前之法律較有利於
      被告，故應依修正後刑法第2條第1項前段，適用被告行為
      時即修正前之刑法相關規定予以論處。
    4.另因貪污治罪條例第17條規定對於褫奪公權之期間，即從
      刑之刑度如何並無明文，故依本條例宣告褫奪公權者，仍
      應適用刑法第37條第1項或第2項，使其褫奪公權之刑度有
      所依憑，始為合法（參照最高法院95年度臺上字第1054號
      判決）。而刑法第37條第2項原規定：「宣告6月以上有期
      徒刑，依犯罪之性質認為有褫奪公權之必要者，宣告1年
      以上10年以下褫奪公權。」於本次修正為：「宣告1年以
      上有期徒刑，依犯罪之性質認為有褫奪公權之必要者，宣
      告1年以上10年以下褫奪公權。」因褫奪公權為從刑而附
      屬於主刑，除法律有特別規定者外，依主刑所適用之法律
      （參照最高法院95年度第8次刑事庭會議），本件自應適
      用被告行為時即修正前刑法第37條第2項規定，併此敘明
      。
  (二)貪污治罪條例部分：
    1.被告行為後，刑法第10條第2項關於公務員之定義，於94
      年2月2日修正公布，自95年7月1日施行。貪污治罪條例第
      2條亦於95年5月30日配合修正公布，並自95年7月1日施行
      。修正前刑法第10條第2項規定：「稱公務員者，謂依法
      令從事於公務之人員。」修正後刑法第10條第2項規定：
      「稱公務員者，謂下列人員：一依法令服務於國家、地方
      自治團體所屬機關而具有法定職務權限，以及其他依法令
      從事於公共事務，而具有法定職務權限者。二受國家、地
      方自治團體所屬機關依法委託，從事與委託機關權限有關
      之公共事務者。」對於公務員之範圍加以限縮。而修正前
      貪污治罪條例第2條規定：「依據法令從事公務之人員，
      犯本條例之罪者，依本條例處斷；其受公務機關委託承辦
      公務之人，犯本條例之罪者，亦同。」修正後貪污治罪條
      例第2條規定：「公務員犯本條例之罪者，依本條例處斷
      。經比較新舊法，被告無論依修正前、後之刑法第10條第
      2項及貪污治罪條例第2條規定，均符合公務員身分，核與
      被告罪刑不生影響，並無有利或不利之情形，應依一般法
      律適用原則，適用裁判時法即修正後新法處斷。
    2.被告行為後，貪污治罪條例第6條第1項4款之規定，於98
      年4月22日修正公布，修正前規定為：「有下列行為之一
      者，處5年以上有期徒刑，得併科新臺幣3千萬元以下罰金
      ：四對於主管或監督之事務，明知違背法令，直接或間接
      圖自己或其他私人不法利益，因而獲得利益者。」修正後
      規定為：「有下列行為之一，處5年以上有期徒刑，得併
      科新臺幣3千萬元以下罰金：四對於主管或監督之事務，
      明知違背法律、法律授權之法規命令、職權命令、自治條
      例、自治規則、委辦規則或其他對多數不特定人民就一般
      事項所作對外發生法律效果之規定，直接或間接圖自己或
      其他私人不法利益，因而獲得利益者。」然此乃實務見解
      之明文化，其新舊法之構成要件及處罰輕重相同，要無比
      較適用之問題（參照最高法院99年度臺上字第4108號判決
      ），應依一般法律適用原則，適用裁判時法即修正後新法
      處斷。
    3.綜上說明，本件應適用裁判時即修正後之貪污治罪條例處
      斷。
二、按修正後刑法第10條第2項所定公務員之主體，限於服務於
    國家、地方自治團體所屬機關之公務人員（即身分公務員）
    ，或係依法令從事於公共事務而具有法定職務權限者（即授
    權公務員），或係受機關委託而從事與委託機關權限有關之
    公共事務者（即委託公務員）。其中該條項第1款所謂「依
    法令」，係指依法律與命令而言，而此之命令包括行政程序
    法第150條之法規命令與第159條所稱之行政規則在內，是該
    款所稱之「法定職務權限」，自指法律與行政命令所賦與之
    職務權限。考其修正之立法意旨，端以舊法有關公務員之定
    義極為抽象、模糊，為避免因具有公務員身分，未區別其從
    事職務之種類，即課予刑事責任，而有不當擴大刑罰權之情
    形，允宜針對公務性質檢討修正，予以適度限縮公務員概念
    之範圍。本案被告擔任水里鄉公所短期進用人員期間，依卷
    內水里鄉公所短期進用人員進用契約書之約定及南投縣政府
    暨所屬機關短期進用人員管理要點之規定，並無正式公務人
    員身分；且其非經國家考試及格，亦未經人事銓敘合格實授
    任用，揆諸刑法第10條第2項規定之文義及上揭立法理由之
    說明，被告雖非該條項第1款前段所定之身分公務員，但其
    任職期間既依南投縣水里鄉長之職務命令，負責經辦工程測
    量、監工、驗收等業務，自係依法令從事於公共事務，具有
    辦理工程驗收之法定職務權限，應視為刑法上之公務員，而
    屬同款後段之授權公務員。被告對於其主管之工程驗收事務
    ，明知W2、W3擋土牆之實際施作長度，與驗收資料中之竣工
    平面配置圖所載竣工圖長度不符，顯有短少，卻於驗收之際
    ，違反政府採購法第72條第1項規定，逕予驗收通過，且於
    營繕工程驗收記錄之驗收情形欄載以「如決算書圖」之不實
    內容，及於驗收意見欄載以「對抽驗覓見部份尺寸與竣工圖
    相符，其餘由監工人員負責准予驗收合格」，並核章用印確
    認，而在其職掌之上開營繕工程驗收記錄公文書上登載本件
    工程之實際施作與決算書圖相符之不實事項，自足以生損害
    於政府採購契約執行及支付款項之正確性，並因而使竣宇營
    造公司及建中事務所各獲得61萬2931元（即附表D6＋D7所示
    金額）、3萬5025元之不法利益（即附表D8所示金額），核
    其所為，係犯刑法第213條登載不實公文罪及修正後貪污治
    罪條例第6條第1項第4款之圖利罪。檢察官起訴書雖認被告
    就偽造文書部分係犯刑法第216條、第213條之行使公文書登
    載不實罪；惟按刑法上行使偽造文書或登載不實文書罪，係
    以行為人本於該文書之內容有所主張，始克成立，若行為人
    在該文書上核章後，於機關內部層轉主管覆核，僅屬機關內
    部職務上之層轉行為而已，顯與一般所謂行使必行為人持用
    該不實之文書而對於內容有所主張，方與行使罪名相當之情
    形有別（參照最高法院91年度臺上字第4432號判決）。本件
    被告明知W2、W3擋土牆之實際長度與營繕工程驗收記錄所附
    竣工平面配置圖長度不符，卻仍記載驗收情形如決算書圖之
    不實事項，而在該營繕工程驗收記錄上核章，表示竣工平面
    配製圖所載W2、W3擋土牆之長度與實際長度相符而經驗收無
    誤，將此不實事項登載於營繕工程驗收記錄而有公務員登載
    不實之犯行，業如前述，然被告完成上開公務員登載不實犯
    行後，係將營繕工程驗收記錄內部層轉由不知情之承辦人員
    陳俊超、課長、秘書及鄉長核章，再由水里鄉公所之主計人
    員辦理工程款之核撥程序，此觀系爭工程之工程竣工決算書
    、工程竣工決算表、工程竣工驗收表、營繕工程驗收記錄書
    、工程結算驗收證明書即明（見調查卷一第264至270、273
    至274頁），足認被告將上開營繕工程驗收記錄呈由該業務
    之承辦人員，再由該業務之承辦人員連同工程結算驗收證明
    書、工程竣工決算書表呈由課長、秘書及鄉長核章，以及由
    出納、會計人員據該營繕工程驗收記錄之內容，辦理核撥工
    程款項等，均僅屬機關內部職務上之層轉行為，被告並未本
    於該營繕工程驗收記錄之內容有所主張，核與刑法第216條
    之構成要件尚屬有間，故公訴意旨就此部分容有誤會，併此
    指明。被告所犯上開2罪，有修正前刑法第55條所定方法結
    果之牽連犯關係，應從一重之圖利罪處斷。
三、原審以被告罪證明確而予論科，固非無見。然查：(一)本案得
    標興建、設計監造系爭工程者各為竣宇營造公司、建中事務
    所，故被告直接圖利之對象應為竣宇營造公司、建中事務所
    ，並不包括張振淼在內，張振淼係因借牌之竣宇營造公司得
    標而間接獲得利益，且無證據證明被告知悉張振淼借牌投標
    一事，自難認被告具有間接圖利張振淼之主觀犯意。原判決
    於犯罪事實欄及理由欄內，均述及被告圖利之對象尚包括張
    振淼在內，容有違誤。(二)本案被告圖利竣宇營造公司、建中
    事務所之金額，各為61萬2931元（即附表D6＋D7所示金額）
    、3萬5025元（即附表D8所示金額），合計為64萬7956元。
    原判決就被告圖利竣宇營造公司之金額，因運算差誤而誤算
    為61萬2935元，就被告圖利建中事務所之金額，因誤予加計
    營業稅後再承以百分之6而誤算為3萬6776元，合計誤算為64
    萬9711元，均有未洽。(三)刑法第213條之公務員登載不實文
    書罪，以足以生損害於公眾或他人為構成要件，此項「足以
    生損害於公眾或他人」之構成犯罪事實，不僅事實欄應明白
    認定，且須於理由內說明其所憑之依據，方足資以論罪科刑
    。原判決固於犯罪事實欄內記載被告於營繕工程驗收記錄之
    驗收情形欄載以「如決算書圖」之不實內容，及驗收意見欄
    蓋以「對抽驗顯見部分尺寸與竣工圖相符，其餘由監工人員
    負責准予驗收」之記載後，並核章用印確認，在執掌之上開
    營繕工程驗收記錄公文書上登載本件工程之實際施作與決算
    書圖相符之不實事項，足生損害政府採購契約執行、支付款
    項之正確性；但理由欄並未說明如何認定被告上揭行為，足
    以生損害於政府採購契約執行、支付款項之正確性之理由，
    亦有判決不備理由之違法。被告上訴意旨仍執陳詞否認犯行
    ，雖無可取，惟原判決既有上開可議之處，自應由本院將原
    判決關於被告部分予以撤銷改判。
四、爰審酌被告無犯罪前科，有臺灣高等法院被告前案紀錄表在
    卷可憑，素行尚佳，其行為時擔任水里鄉公所之短期進用人
    員，負責系爭工程之驗收工作，不知依法敬謹從事，明知違
    反政府採購法相關規定而仍予驗收通過，圖利竣宇營造公司
    、建中事務所之金額各為61萬2931元、3萬5025元，合計為
    64萬7956元，於偵、審中始終否認犯行，未見具體悔過表現
    等一切情狀，量處有期徒刑5年6月，並依貪污治罪條例第17
    條及修正前刑法第37條第2項規定，宣告褫奪公權3年。末按
    貪污治罪條例第10條關於貪污所得財物追繳、追徵價額或以
    財產抵償之規定，以實施犯罪行為所得者為限，如實施犯罪
    行為者未得財物，除非共犯連帶之情形，否則無適用餘地。
    本件被告貪污直接圖利他人，無證據證明其得有財物；而被
    圖利者雖得有財物（金錢），然非被告圖利犯行之共同正犯
    ，對被告而言，自無從連帶追繳所得財物或以財產抵償，附
    此敘明。
肆、不另諭知無罪部分：
一、公訴意旨另以：被告明知上開2座擋土牆並未背填30公分厚
    透水材料，仍於其職務上所掌管之營繕工程驗收記錄公文書
    為不實登載後，核章同意撥付此部分（即卷內水里鄉公所96
    年12月5日里鄉社字第0960015390號函所附W2 、W3擋土牆決
    算數量與重新檢討後數量對照表中之「濾層回填」項目）之
    工程款項，使不知情之主計單位核撥此部分工程款項，圖利
    竣宇營造公司及建中事務所。因認被告就此部分亦涉犯貪污
    治罪條例第6條第1項第4款之圖利罪云云。
二、經查，證人蔡文鎗於原審審理中結證稱：這部分是當時審計
    室人員說明的內容，但審計室人員看錯了，實際上擋土牆的
    透水材料是施作在擋土牆與基地之間，並不是擋土牆與民宅
    之間，我們設計圖就有將透水材料設計在擋土牆與基地間的
    位置，是審計室人員搞錯了等語（見原審卷二第55頁），核
    與證人張振淼於原審審理中結證稱：W2、W3擋土牆有背填厚
    度30公分透水材料，伊係施作在擋土牆與基地之間，並非在
    擋土牆與民宅間等語相符（見原審卷二第126頁），故難認
    竣宇營造公司並未施作背填30公分厚透水材料。此外復查無
    其他積極證據，足以證明被告確有公訴意旨所指此部分圖利
    故意及犯行，應屬不能證明被告此部分犯罪。而因檢察官認
    此部分與前開論罪科刑部分間，有實質上一罪之關係，爰不
    另為無罪之諭知。
據上論斷，應依刑事訴訟法第369條第1項前段、第364條、第299
條第1項前段，貪污治罪條例第6條第1項第4款、第17條、第19條
，刑法第2條第1項前段、第11條、第213條，修正前刑法第55條
、第37條第2項，判決如主文。
本案經檢察官陳銘章到庭執行職務。
中    華    民    國   100    年    3     月    15    日
                  刑事第六庭  審判長法  官  李 文 雄
                                    法  官  蔡王金全
                                    法  官  黃 小 琴
以上正本證明與原本無異。
如不服本判決，應於收受送達後10日內向本院提出上訴書狀，其
未敘述上訴之理由者，並得於提起上訴後10日內向本院補提理由
書（均須按他造當事人之人數附繕本）「切勿逕送上級法院」。
                                    書記官  林 元 威
中    華    民    國   100    年    3     月    15    日
附錄論罪科刑法條全文：
修正後貪污治罪條例第6條第1項第4款
有下列行為之一，處5年以上有期徒刑，得併科新臺幣3千萬元以
下罰金：
四對於主管或監督之事務，明知違背法律、法律授權之法規命令
  、職權命令、自治條例、自治規則、委辦規則或其他對多數不
  特定人民就一般事項所作對外發生法律效果之規定，直接或接
  圖自己或其他私人不法利益，因而獲得利益者。
刑法第213條
公務員明知為不實之事項，而登載於職務上所掌之公文書，足以
生損害於公眾或他人者，處1年以上7年以下有期徒刑。
【附表】不法利益之計算及說明
┌───────────────┬──────┬──────┬───────┬───────┐
│項                          目│  〈A列〉   │  〈B列〉   │   〈C列〉    │   〈D列〉    │
│                              │工程決算金額│水里鄉公所96│本院認定實際溢│本院認定被告圖│
│                              │（調查卷一  │年12月5日函 │領之金額      │利之金額      │
│                              │265至267頁）│及附件核算溢│              │              │
│                              │            │領之金額（調│              │              │
│                              │            │查卷一第382 │              │              │
│                              │            │、384至387頁│              │              │
│                              │            │）          │              │              │
│                              │決算金額以  │溢領部分以  │溢領部分以    │圖利金額以    │
│                              │W2＝80M     │W2＝80M-70M │W2＝80M-70M   │W2＝80M-70M   │
│                              │W3＝92M     │W3＝92M-56M │W3＝92M-56M   │W3＝69M-56M   │
│                              │且全部有施作│且全部未施作│且W2其中之70M │且W2其中之70M │
│                              │濾層回填計算│濾層回填計算│、W3其中之56M │、W3其中之56M │
│                              │            │            │有施作濾層回填│有施作濾層回填│
│                              │            │            │計算          │計算          │
├──┬────────────┼──────┼──────┼───────┼───────┤
│二-2│W2擋土牆                │  0000000.28│  219990.81 │ 208719.86<C1>│208719.86 <D1>│
├──┼────────────┼──────┼──────┼───────┼───────┤
│二-3│W3擋土牆                │  0000000.61│  891486.78 │ 879645.83<C2>│317649.88 <D2>│
├──┴────────────┼──────┼──────┴───────┼───────┤
│工程一至十項合計              │ 00000000.00│         此欄空白           │526369.74 <D3>│
├──┬────────────┼──────┼──────────────┼───────┤
│十一│勞工安全衛生設備費(0.9%)│    90690.98│         此欄空白           │  4737.33 <D4>│
├──┼────────────┼──────┼──────────────┼───────┤
│十二│包商管理費及利潤(10%)   │  0000000.60│         此欄空白           │ 52636.97 <D5>│
├──┴────────────┼──────┼──────────────┼───────┤
│工程第一至十二項合計          │ 00000000.58│         此欄空白           │583744.04 <D6>│
├──┬────────────┼──────┼──────────────┼───────┤
│十四│營業稅(5%)              │   558757.23│         此欄空白           │ 29187.20 <D7>│
├──┴────────────┼──────┼──────────────┼───────┤
│工程設計監造費(6%)            │   670509.00│         此欄空白           │ 35024.64 <D8>│
├───────────────┴──────┴──────────────┼───────┤
│被告圖利竣宇營造公司之金額（D6＋D7）                                      │612931.24     │
├─────────────────────────────────────┼───────┤
│被告圖利竣宇營造公司、建中事務所之金額合計（D6＋D7＋D8）                  │647955.88     │
└─────────────────────────────────────┴───────┘
說明：
一、關於勞工安全衛生設備費(0.9%)、包商管理費及利潤(10%)
    、營業稅(5%)、工程設計監造費(6%)之比例，詳見南投縣水
    里鄉公所施工預算書（調查卷一第194頁備註欄）。
二、C列說明：
  (一)C1為本院認定W2擋土牆決算長度80公尺實際溢領之金額；係
    由水里鄉公所核算W2擋土牆決算長度80公尺之溢領金額，按
    比例扣除W2擋土牆實際長度70公尺有施作濾層回填之金額，
    其計算式為：
    C1＝219990.00000000.097080＝208719.86。
    （註：12881.09係水里鄉公所核算W2擋土牆決算長度80公尺
      全部未施作濾層回填之溢領金額，見調查卷一第386至387
      頁。）
  (二)C2為本院認定W3擋土牆決算長度92公尺實際溢領之金額；係
    由水里鄉公所核算W3擋土牆決算長度92公尺之溢領金額，按
    比例扣除W3擋土牆實際長度56公尺有施作濾層回填之金額，
    其計算式為：
    C2＝891486.00000000.995692＝879645.83。
    （註：19452.99係水里鄉公所核算W3擋土牆決算長度92公尺
      全部未施作濾層回填之溢領金額，見調查卷一第384至385
      頁〈惟第385頁之數量計算說明，將W3擋土牆決算長度92
      公尺誤載為90公尺，應予指明〉。）
三、D列說明：
  (一)D1為本院認定被告就W2擋土牆驗收應有長度80公尺圖利之金
    額；與C1即本院認定W2擋土牆決算長度80公尺實際溢領之金
    額相同，故D1＝C1。
  (二)D2為本院認定被告就W3擋土牆驗收應有長度69公尺圖利之金
    額；因被告驗收時所持竣工平面配置圖記載，W1擋土牆（即
    變更設計後之W3擋土牆）長度為69公尺，驗收後之決算程序
    係由原審同案被告陳俊超承辦，無證據證明本案被告驗收時
    對於陳俊超日後決算時係以92公尺計算W3擋土牆長度一事已
    有所悉，故關於本案被告就W3擋土牆圖利金額之計算，應以
    C2即本院認定W3擋土牆決算長度92公尺實際溢領之金額（溢
    領長度以92M-56M計算），按被告驗收時依竣工平面配置圖
    所載長度69公尺之溢領金額（圖利長度以69M-56M計算）比
    例計算，其計算式為：
    D2＝879645.83（69-56）（92-56）＝317649.88。
  (三)D3＝D1＋D2。
    D4＝D30.9%。
    D5＝D310%。
    D6＝D3＋D4＋D5。
    D7＝D65%。
    依南投縣水里鄉公所工程竣工決算表、工程竣工驗收表（見
    調查卷一第265至270頁）記載，系爭工程發包工程費係包括
    勞工安全衛生設備費、包商管理費及利潤、營業稅在內，故
    計算被告圖利竣宇營造公司之金額，自應包括勞工安全衛生
    設備費、包商管理費及利潤、營業稅之溢領部分在內，是被
    告圖利竣宇營造公司之金額應為D6＋D7。
    依上開工程竣工決算表、工程竣工驗收表記載，系爭工程設
    計監造費係按工程一至十二項合計金額6%計算，不包括營業
    稅在內，是被告圖利建中事務所之金額應為D8＝D66%。